【裁判字號】    99,重訴,6
【裁判日期】    990518
【裁判案由】    確認債權不存在
【裁判全文】
臺灣板橋地方法院民事判決               99年度重訴字第6號
原      告  基興建設股份有限公司
法定代理人  乙○○
原      告  喜凱亞開發股份有限公司
法定代理人  甲○○
共      同
訴訟代理人  陳志誠律師
被      告  己○○○
            丁○○
            丙○○
上列當事人間請求確認債權不存在事件，經本院於民國99年4 月
27日言詞辯論終結，判決如下：
    主  文
原告之訴駁回。
訴訟費用由原告負擔。
    事實及理由
一、程序方面：
  (一)本件被告丁○○、丙○○未於言詞辯論期日到場，核無民事
    訴訟法第386 條各款所列情形，爰依原告之聲請，由其一造
    辯論而為判決。
  (二)按確認法律關係之訴，非原告有即受確認判決之法律上利益
    者，不得提起之，民事訴訟法第247 條第1 項前段定有明文
    。又法律關係之存否不明確，致原告在私法上之地位有受侵
    害之危險，而此危險得以對於被告之確認判決除去之者，即
    得依民事訴訟法第247 條之規定提起確認之訴（最高法院52
    年臺上字第1922號判例意旨參照）。本件原告基興建設股份
    有限公司（下稱基興公司）、喜凱亞開發股份有限公司（下
    稱喜凱亞公司）主張依被告丙○○傳真予原告之傳真，被告
    向原告主張原告有積欠被告之被繼承人戊○○借款，而要求
    原告還款，故原告等就兩造間是否有系爭借款債權存在及原
    告等是否須受法務部行政執行署宜蘭執行處之執行，自有受
    確認判決之法律上利益存在等語，經核於法尚無不符，合先
    敘明。
二、原告主張：緣被告丙○○來函要求原告基興公司、喜凱亞公
    司還款，且法務部行政執行署宜蘭行政執行處亦函知原告表
    示，因遺產稅行政執行事件之義務人即被告己○○○、丁○○、丙○○對原告等各有新台幣（下同）950 萬元、9,960,
    617 元債權（下稱系爭二筆債權），已由該處核發執行命令
    ，在2,165,094 元範圍內，禁止原告等向被告清償等語。惟
    事實上原告與被告之被繼承人戊○○間並無任何債務存在，
    係因財政部北區國稅局（下稱國稅局）承辦遺產稅案件之承
    辦人員係從戊○○生前之帳戶查出有款項匯入原告等帳戶，
    即遽以認定原告等向戊○○借款，對原告等有債權云云。惟
    戊○○於生前係擔任原告基興公司法定代理人乙○○之私人
    司機，且乙○○係借用戊○○之名義至合作金庫北寧分行及
    東台北分行等銀行開戶、及借名登記為原告喜凱亞公司之股
    東，並由乙○○授意或由第三人將款項存入上開借名帳戶，
    或轉匯至乙○○指示之帳戶中，故以上數帳戶之款項均非戊○○所有。至於國稅局所查核認為有銀行帳戶資金匯至原告
    乙事，確與戊○○無涉等語，求為判決：(一)確認被告對原告
    基興公司之9,960,617 元（按：原告誤繕為950 萬元）債權
    不存在。(二)確認被告對原告喜凱亞公司之950 萬元（按：原
    告誤繕為9,960,617 元）債權不存在。
三、(一)被告丁○○未於言詞辯論期日到場，亦未提出準備書狀作
      何聲明或陳述。
    (二)被告丙○○未於言詞辯論期日到場，惟具狀陳稱：伊對於
      家中財務及伊父戊○○工作情形從小到大皆無過問，對於
      訴訟原因及事實皆由伊母親即被告己○○○告知及轉述等
      語。
    (三)被告己○○○則以：伊認為伊先生戊○○沒有借錢給原告
      ，戊○○生前在原告基興公司任職，擔任乙○○之司機，
      每月薪水3 萬元，除了自用2,000 元以外，其餘28,000
      元都交給伊作家用。乙○○係伊姊夫，伊與戊○○結婚後
      2 、3 年左右戊○○開始在原告基興公司擔任司機一直至
      90年間發現癌症為止。伊不清楚戊○○有無擔任原告之股
      東，伊未與戊○○同住，對於戊○○之財產狀況不清楚，
      直到戊○○過世後，國稅局在查，伊才去問伊姊夫乙○○
      ，他說他有經過戊○○的同意去銀行開戶，用戊○○名義
      買土地。另國稅局亦認定戊○○對原告有系爭二筆債權存
      在，而要求被告繳納遺產稅，故系爭二筆債權存在，有國
      稅局資料可證，是伊等須向原告催討，用以繳納遺產稅款
      等語。為答辯聲明：駁回原告之訴。
四、兩造不爭執事項：
  (一)原告基興公司法定代理人乙○○為被告己○○○之姊夫。原
    告喜凱亞公司法定代理人甲○○為乙○○之女。另戊○○於
    91年10月11日去世，被告己○○○、丁○○、丙○○為戊○○之繼承人。
  (二)戊○○生前登記為原告喜凱亞公司之股東。
五、原告主張之事實，雖據其提出被告丙○○所傳真予乙○○之
    傳真、法務部行政執行署宜蘭執行處98年9 月22日宜執廉98
    年遺稅執特專字第00018007號函等影本各1 件為憑，而被告
    己○○○雖亦稱：伊認為戊○○沒有借錢給原告等語，然按
    訴訟標的對於共同訴訟之各人必須合一確定者，共同訴訟人
    中一人之行為有利益於共同訴訟人者，其效力及於全體；不
    利益者，對於全體不生效力，民事訴訟法第56條第1 款定有
    明文。本件戊○○對於原告之系爭二筆債權倘為存在，則為
    被告3 人之公同共有債權，該訴訟標的對於被告3 人必須合
    一確定，而被告己○○○上開陳述，乃不利於其他被告丁○○、丙○○，依上開規定，自對於被告3 人全體均不生效力
    ，合先敘明。
六、經查：
  (一)本院依職權向核定被繼承人戊○○遺產稅之財政部台灣省北
    區國稅局淡水稽徵所調取上開遺產稅核定及相關行政救濟案
    件全卷（下稱遺產稅卷宗）查閱結果，國稅局就戊○○之遺
    產，查得戊○○於死亡前2 年內，分別於89年10月18日轉11
    0 萬元、89年10月25日轉10 0萬元、89年10月26日轉140 萬
    元、90年1 月18日轉500 萬元及90年1 月3 日轉100 萬元，
    合計950 萬元轉入原告喜凱亞公司帳戶內（見上開遺產稅卷
    宗第915 頁、906 頁）；及於死亡前2 年內，分別於89年9
    月22日、89年11月8 日、89年11月15日、89年11月18日轉入
    原告基興公司帳戶，合計有9,960,617 元（見上開遺產稅卷
    宗第898 頁、第1079頁）等情，為兩造所不爭執（原告不爭
    執上開匯款之事實，僅爭執該等款項非戊○○所有之款項）
    。而戊○○經核定之遺產總額高達1 億1,253 萬3,465 元（
    見遺產稅卷宗第905 頁），其名下遺產明細土地高達21筆、
    房屋2 筆、10筆存款、復有投資（見遺產稅卷宗第896 至
    905 頁），顯資力甚豐。
  (二)國稅局為查明系爭950 萬元債權之緣由，層發函原告喜凱亞
    公司說蒙，經原告喜凱亞公司於96年11月13日函覆國稅局表
    示：伊公司係於89、90年間向戊○○借貸該款項，已於戊○○生前91年1 月月前均已歸還等語（見遺產稅卷宗第887 、
    889 頁、第989 頁北區國稅局96年11月9 日北區國稅法二字
    第0960027966號函、第992 頁原告喜凱亞公司說明書），是
    原告喜凱亞公司已承認戊○○確實對原告喜凱亞公司有上開
    合計950 萬元借款債權存在，僅向國稅局辯稱已清償云云，
    然其就所稱已清償乙節，始終未向國稅局提出任何證據以為
    證明，原告喜凱亞公司既承認戊○○對伊公司有950 萬元債
    權存在，則其本件起訴主張僅係借用戊○○名義登記其為股
    東，系爭950 萬元為伊公司資金，戊○○對伊公司無任何債
    權存在云云，顯無足採。
  (三)另國稅局於96年11月9 日以北區國稅法二字第0960027967號
    函，函請原告基興公司就戊○○分別於上開時間、共計轉入
    9,960,617 元至原告基興公司帳戶予以說明，並提供相關資
    料，而原告基興公司於96年11月20日函覆國稅局表示：係戊○○接受委託將該款項轉入原告基興公司帳戶，並非戊○○
    所有，而是原告基興公司之資金等語（見遺產稅卷宗第1003
    頁北區稅局函、第1008頁原告基興公司函、第1079頁北國稅
    局復查決定書），然其並未提出相關事證以實其說；又被告
    與原告基興公司於該遺產稅及罰鍰事件之訴願程序中雖表示
    ，就系爭9,960,617 元款項，係因原告基興公司為一建設公
    司，於89年間，戊○○為該公司員工，負責收受買屋客戶之
    款項，為方便起見及受原告基興公司委託，暫存於戊○○帳
    戶中，數筆後再予領出匯至原告基興公司等語（見遺產稅卷
    內之98年1 月16日台財訴字第09713518650 號財政部訴願決
    定書）。然此等交易收款情形與一般建設公司出售房屋之價
    款均由建設公司收取，或直接匯入建設公司帳戶，以釐清債
    權債務關係之通常交易習慣，顯然有異；且原告基興公司89
    年至91年間均有大額虧損，有原告基興公司89年至91年度營
    利事業所得稅節算申報書影本附於上開遺產稅卷宗內卷可憑
    ，足證原告基興公司當時確有營運資金之需求，業經財政部
    於上開訴願程序中查明屬實。且原告喜凱亞公司及基興公司
    均為戊○○及其配偶即被告己○○○姊夫乙○○之家族企業
    ，戊○○匯款時亦為原告基興公司及喜凱亞公司之股東，有
    上開遺產稅卷宗內之98年1 月16日台財訴字第09713518650
    號財政部訴願決定書足憑，而原告基興公司與被告於上開訴
    願程序中始終未提出相關事證予財政部查核，因此其等上開
    主張經國稅局認定為無足取（見遺產稅卷第1079至1081頁之
    北國稅局復查決定書、財政部上開訴願書），且經被告提起
    訴願後，亦經財政部訴願決定書駁回訴願（參遺產稅卷內之
    上開財政部訴願決定書）。原告基興公司於戊○○匯款至該
    公司當時，既因長達3 年時間均有大額虧損，而有資金需求
    ，其主張系爭9,960,617 元款項為其公司自有資金，戊○○
    僅為借名之人頭云云，為不足採。
  (四)至於原告雖提出戊○○之合作金庫存摺之部分影本（僅有存
    摺第6 、7 、8 頁三頁），主張(1)其中88年12月19日原告基
    興公司將1,000 萬元匯入戊○○該合庫帳戶內，供作現金支
    出、繳放款息予轉帳支出之用；(2)88年12月18日原告基興公
    司將50 0萬元匯入戊○○該合庫帳戶內，併同兩筆現金存入
    各400 萬元、500 萬元，供作88年12月21日轉帳支出1,710
    萬元之用；(3)89年2 月17日、89年3 月14日、89年3 月13日
    、89年5 月15日、89年6 月29日、89年7 月4 日、89年7 月
    11 日 「用戊○○名義」各匯款40萬元、20萬元、80萬元、
    50萬元、300 萬元、300 萬元、100 萬元至戊○○該合庫帳
    戶內；(4)89年7 月14日、89年8 月25日、89年9 月18日「用
    戊○○名義」各匯款140 萬元、500 萬元、100 萬元至戊○○該合庫帳戶內；(5)89年9 月20日「用戊○○名義」匯款15
    0 萬元至戊○○該合庫帳戶內，併同89年9 月21日乙筆現金
    存入350 萬元，供作898 年9 月22日現金支出4,960,677 元
    （此即國稅局認定系爭借款之其中1 筆）；(6)89年10月13日
    「用戊○○名義」匯款300 萬元，併同89年10月16日轉讓存
    入乙筆100 萬元，供作現金支出、繳放款息之用，其中89年
    10月18日現金支出110 萬元之用（此即國稅局認定系爭借款
    之其中1 筆），欲證明戊○○該合庫帳戶係專供乙○○調度
    週轉之用途，非戊○○之資金等語。然查，上開匯款及支出
    之情形，至多僅得證明戊○○該合作金庫帳戶內客觀上有該
    等存入或匯款之情形，不足以證明該等資金為原告基興公司
    所有，更何況，就其中(3)、(4)、(5)、(6)部分，既係由戊○○
    個人名義帳戶所存入或從戊○○之其他金融機構帳戶所轉入
    上開戊○○合作金庫帳戶內，更無從證明該等資金為原告基
    興公司所有。原告此部分主張，要難採信。
  (五)又據財政部臺灣省北區國稅局遺產稅核定通知書所載，戊○○之遺產總額高達1 億1,253 萬3,465 元（見遺產稅卷宗第
    905 頁），資力甚豐，已如前述，非無資力借款予原告，原
    告徒以戊○○上開合作金庫帳戶資金出入頻繁，以及他案之
    復查決定書註銷戊○○之贈與總額之認定理由，逕而推定本
    案所涉之匯款即為供乙○○調度週轉資金之用云云，亦無可
    採。
  (六)從而，被告主張戊○○對原告2 公司有上開債權存在，洵為
    有據。原告主張戊○○對原告無系爭二筆債權存在，故戊○○之繼承人即被告等對原告無系爭二筆債權存在云云，非有
    理由。
七、綜上所述，原告基興公司訴請確認被告對原告基興公司之9,
    960,617 元（按：原告誤繕為950 萬元）債權不存在，及原
    告喜凱亞公司訴請確認被告對原告喜凱亞之950 萬元（按：
    原告誤繕為9,960,617 元）債權不存在，均無理由，應予駁
    回。
八、本件事證已臻明確，兩造其餘攻擊、防禦方法及所為之立證
    ，經核與判決之結果不生影響，無庸逐一論述，併予敘明。
九、結論：原告之訴為無理由，依民事訴訟法第385 條第1 項、
    第78條，判決如主文。
中    華    民    國    99    年    5     月    18    日
                  民事第一庭    法  官  陳翠琪
以上正本係照原本作成
如對本判決上訴，須於判決送達後20日內向本院提出上訴狀
中    華    民    國    99    年    5     月    19    日
                                書記官  簡曉君

司法院資訊處製作；財團法人民間司法改革基金會備份。
